臺灣高等法院臺中分院刑事判決　　　　96年度上訴字第2113號
上　訴　人　臺灣台中地方法院檢察署檢察官
上　訴　人
即　被　告　甲○○
　　　　　　　　　　（現另案於臺灣臺中監獄執行中）
選任辯護人　劉照雄　律師
上列上訴人因被告違反毒品危害防制條例案件，不服臺灣臺中地
方法院96年度訴字第1015號中華民國96年6月21日第一審判決（
起訴案號：臺灣臺中地方法院檢察署96年度偵字第4318號），提
起上訴，本院判決如下：
    主  文
上訴駁回。
    事  實
一、甲○○（綽號阿賢）前於民國（下同）八十七年三月二十四
    日，因煙毒、槍砲、麻藥案件，經原審法院八十六年度訴字
    第三○七七號判決分處有期徒刑三年二月、九月、八月，並
    合併定應執行刑為有期徒刑四年二月確定；又於八十七年八
    月二十二日因槍砲案件，經原審法院八十七年度易字第二八
    三○號判決處有期徒刑七月確定，再經與上開案件合併定應
    執行刑為有期徒刑五年確定，經執行至九十年十二月七日假
    釋付保護管束，復於九十二年一月九日因施用第一級毒品及
    第二級毒品案件，經同院以九十一年度訴字第二四七六號判
    決分處有期徒刑九月、五月，合併定應執行刑為有期徒刑一
    年確定，又於九十四年一月二十日因贓物案件，經同院以九
    十三年度簡上字第五七五號判決處有期徒刑五月確定，再與
    上開案件合併定應執行刑為有期徒刑一年五月確定後，期間
    並經撤銷上開假釋，接續執行至九十五年五月四日假釋付保
    護管束期滿，以已執行論。詎甲○○猶不知悔改，明知海洛
    因屬毒品危害防制條例第二條第二項第一款之第一級毒品，
    不得販賣、運輸，竟意圖營利，基於販賣第一級毒品犯意，
    以0000000000號行動電話為對外販毒聯絡工具，
    於九十六年一月下旬某日，在臺中市○○路與文心路口「玩
    具反斗城」附近，以海洛因毒品每小包新臺幣（下同）二千
    元之價格，販賣第一級毒品海洛因一小包（起訴書誤載為二
    小包）予乙○○，供其施用，販賣金額二千元牟利。又於九
    十六年二月五日上午某時，經乙○○以其持用之00000
    00000號行動電話聯絡甲○○洽購海洛因毒品後，即攜
    帶海洛因毒品五小包、安非他命毒品二小包，前往臺中市○
    ○區○○路一七五號「威尼斯汽車旅館」二○五室，以每包
    二千元之價格，販賣海洛因毒品二小包（驗餘合計淨重零點
    五四公克、空包裝重零點三七公克）予乙○○，供其施用，
    合計販賣金額四千元牟利。嗣於九十六年二月五日十二時三
    十分許，甲○○與乙○○交易毒品後，正欲離去之際，為警
    在「威尼斯汽車旅館」二○五室外當場查獲，並扣得甲○○
    所有之第一級毒品海洛因四小包（其中一包含微量第一級毒
    品海洛因成分，淨重三點八二公克，空包裝重零點二三公克
    ，以純度百分之零點五計，純質淨重約零點零二公克；另三
    包合計淨重六點二五公克，空包裝總重一點二七公克，純度
    百分之八十五點六，純質淨重五點三五公克）、第二級毒品
    安非他命二小包（合計毛重約十三點八七公克）、吸食器一
    組、現金十九萬一千元、ＷＩＮ牌行動電話（含00000
    00000號ＳＩＭ卡一枚）、ＳＯＮＹ　ＥＲＩＣＳＳＯ
    Ｎ牌行動電話（含0000000000號ＳＩＭ卡一枚）
    各一支等物，再於同日十三時二十分許，在臺中市警察局第
    四分局廁所內，由女警扣得乙○○藏放於內褲之於九十六年
    一月下旬某日向甲○○購買，經施用後剩餘之第一級毒品海
    洛因一包（淨重零點一五公克，空包裝重零點二公克），及
    於同年月六日凌晨零時五十八分許，乙○○經解送臺灣臺中
    看守所執行觀察勒戒時，再由管理員扣得乙○○藏放於手提
    包內之於九十六年二月五日向甲○○購買之第一級毒品海洛
    因二小包（驗餘合計淨重零點五四公克、空包裝重零點三七
    公克）。
二、案經臺中市警察局第四分局報告臺灣臺中地方法院檢察署檢
    察官偵查起訴。
    理  由
一、證據能力部分：
  (一)按被告以外之人於偵查中向檢察官所為陳述，除顯有不可信
    之情況者外，得為證據，刑事訴訟法第159條之1第2項定有
    明文。偵查中對被告以外之人（包括證人、鑑定人、告訴人
    、被害人及共同被告等）所為之偵查筆錄，或被告以外之人
    向檢察官所提之書面陳述，性質上均屬傳聞證據。惟現階段
    刑事訴訟法規定檢察官代表國家偵查犯罪、實施公訴，依法
    其有訊問被告、證人及鑑定人之權，證人、鑑定人且須具結
    ，而實務運作時，檢察官偵查中向被告以外之人所取得之陳
    述，原則上均能遵守法律規定，不致違法取供，其可信度極
    高，職是，被告以外之人前於偵查中已具結而為證述，除反
    對該項供述得具有證據能力之一方，已釋明「顯有不可信之
    情況」之理由外，不宜以該證人未能於審判中接受他造之反
    對詰問為由，即遽指該證人於偵查中之陳述不具證據能力。
    本件證人乙○○於檢察官偵查中所為之陳述，業經具結，有
    結文附卷可稽，且無證據證明上開證述有何顯不可信之情況
    ，況證人乙○○既於原審法院已經檢察官及辯護人實施交互
    詰問，依上說明，其於偵查中之證言自均具有證據能力。
  (二)次按刑事訴訟法第一百五十九條之二之規定，被告以外之人
    （含共同被告、共犯、證人、鑑定人、被害人等）於檢察事
    務官、司法警察官或司法警察調查中所為之陳述，與審判中
    不符時，其先前之陳述具有較可信之特別情況，且為證明犯
    罪事實存否所必要者，得為證據。故被告以外之人於審判中
    之陳述與其先前在檢察事務官、司法警察官或司法警察調查
    中所為陳述不符時，其先前陳述必須具備特別可信性及必要
    性兩項要件，始得作為證據。而所稱「具有較可信之特別情
    況」係屬於證據能力之要件，法院應比較其前後陳述時之外
    在環境及情況，以判斷何者較為可信，最高法院九十四年度
    臺上字第六○○四號刑事判決要旨可資參照。本件係於汽車
    旅館當場查獲後，由警員對證人乙○○詢問，證人乙○○之
    前揭警詢筆錄，既非在員警業已鎖定被告犯罪卻苦無證據足
    以證明之特殊情形下作成，客觀上亦無限定上開證人之應答
    內容，其作證當時應無承受外在警方不當壓力之可言。再者
    ，其於警詢中之證述距案發日較近，記憶理當較為深刻，不
    致因時隔日久而遺忘案情，發生認知或記憶錯誤之可能性較
    低。又其等所證述被告犯罪之內容，係攸關法定本刑死刑、
    無期徒刑之販賣第一級毒品重罪，對於被告之實質影響甚為
    深遠；而被告及證人乙○○於原審審理時，所涉犯之施用毒
    品犯行皆已遭受追訴、處罰或觀察、勒戒，相對於刑事處罰
    對於販毒行為之嚴峻性，證人乙○○恐於原審審理時採取較
    為息事寧人之態度，避免被告因其之不利證詞遭受長期之監
    禁處罰，甚或證人一己之身家安全面臨報復危機。是由本案
    證人乙○○於警詢及原審審理筆錄製作當時之外在客觀環境
    比較，應以其等警詢筆錄較具特別可信性，且為證明被告犯
    罪存否所必要，就先後陳述不符部分，其等之警詢筆錄應可
    依刑事訴訟法第一百五十九條之二之傳聞證據例外規定，認
    為具有證據能力。再參諸證人乙○○於警詢當時，應答之外
    在客觀環境，在其突然於汽車旅館處為警查獲持有毒品之情
    形下，較無機會詳予權衡個人利害關係，且時間上與員警詢
    問之案發經過亦較接近，所為證述內容應更能貼近實情，就
    此部分亦符合前揭「特別可信性」及「必要性」之要件，而
    適用刑事訴訟法第一百五十九條之二傳聞證據之例外規定，
    應認其具有證據能力。
  (三)臺中市警察局第四分局小隊長賴進忠製作之職務報告書之證
    據能力：按刑事審判為發現實質之真實，採直接審理及言詞
    審理主義，證據資料必須能由法院以直接及言詞審理之方式
    加以調查，證人不得以書面陳述，必須到庭以言詞陳述，始
    具證據能力，而得採為判斷之依據。司法警察官本於其職務
    作成之報告文書，或係基於他人之陳述而作成，或係基於其
    本身之見聞而撰具，均無從由法院依直接及言詞審理方式加
    以調查，應無證據能力，不能認為係刑事訴訟法第一百六十
    五條第一項所稱「其他文書可為證據者」之證據書類，縱令
    已將之向被告宣讀或告以要旨，依同法第一百五十五條第二
    項規定，亦不能遽採為有罪判決之論據，最高法院九十五年
    臺上字第三三四三號判決可資參照。是本件警員賴進忠於九
    十六年二月五日之職務報告，應認屬警員於審判外之陳述，
    不具證據能力。
二、訊據被告甲○○固坦承於上開時地，提供海洛因毒品予乙○
    ○施用及為警查扣上開毒品、工具等事實，惟矢口否認涉有
    販賣第一級毒品犯行，辯稱略以：伊在汽車旅館有給乙○○
    二包海洛因，但沒有拿錢，並不構成販賣毒品，因為許女是
    朋友吳傳賢之女友，其在臺中住的房子亦是伊幫忙付的錢，
    且曾勸說許女不要再施用毒品及出借款項予許女，怎麼可能
    販賣毒品予乙○○云云。
三、本院查：
  (一)被告於前揭時、地確有交付毒品海洛因予證人乙○○及被查
    獲過程等事實，業據被告坦承不諱，核與證人乙○○於原審
    審理時證述情節相符，並有臺灣臺中看守所九十六年二月七
    日中所坤戒字第０９６１３００００３號函附查獲違禁物品
    登記簿、談話筆錄、照片、獲案毒品表三聯單（均影本）等
    資料、被告持用之0000000000號行動電話通聯紀
    錄磁片、被告甲○○、乙○○之中山醫學大學附設醫院檢驗
    科藥物檢測中心尿液檢驗報告影本二紙附卷及被告所有之第
    一級毒品海洛因四小包（其中一包含微量第一級毒品海洛因
    成分，淨重三點八二公克，空包裝重零點二三公克，以純度
    百分之零點五計，純質淨重約零點零二公克；另三包合計淨
    重六點二五公克，空包裝總重一點二七公克，純度百分之八
    十五點六，純質淨重五點三五公克）、ＳＯＮＹ　ＥＲＩＣ
    ＳＳＯＮ牌行動電話（含0000000000號ＳＩＭ卡
    一枚）一支等物扣案、被告乙○○所有之第一級毒品海洛因
    一小包（驗餘淨重零點一五公克，空包裝重零點二公克），
    第一級毒品海洛因二小包（驗餘合計淨重零點五四公克、空
    包裝重零點三七公克）扣案可稽，且扣案之被告甲○○持有
    之白粉四包經以化學呈色法、氣相層析質譜儀分析法等方法
    鑑定結果，認均含第一級第六項毒品海洛因成分，合計其中
    一包含微量第一級毒品海洛因成分，淨重三點八二公克，空
    包裝重零點二三公克，以純度百分之零點五計，純質淨重約
    零點零二公克；另三包合計淨重六點二五公克，空包裝總重
    一點二七公克，純度百分之八十五點六，純質淨重五點三五
    公克；另扣案證人乙○○遭查扣之白粉三包經以化學呈色法
    、氣相層析質譜儀分析法等方法鑑定結果，認均含第一級第
    六項毒品海洛因成分，其中一小包驗餘淨重零點一五公克，
    空包裝重零點二公克），另二小包驗餘合計淨重零點五四公
    克、空包裝重零點三七公克，分別有法務部調查局九十六年
    三月十六日調科壹字第○九六二三○二二九○○號鑑定書、
    法務部調查局九十六年三月十一日調科壹字第○九六二三○
    二一○六○號鑑定書、法務部調查局九十六年三月七日調科
    壹字第○九六二三○一九一二○號鑑定書在卷可佐。
  (二)證人乙○○於九十六年二月五日檢察官偵訊時證稱：「（問
    ：妳是第幾次向阿賢買海洛因？）答：三、四次了，我跟他
    認識一、二個月，於今年一月初，因我和他都是后里人，我
    們平平都是后里人都會認識，在青海路的路邊第一次跟他買
    了二千元海洛因，應該跟這包差不多，我是以我的00000000
    00打他的0000000000號行動電話」「（問：第二次何時、地
    向他購買？）答：二、三個禮拜後，用同樣的方法和他聯絡
    ，約在青海路和文心路口，玩具反斗城附近的路口，也是買
    二千元的海洛因」「（問：第三次何時、地向他購買？）答
    ：距今（九十六年二月五日）一個禮拜前，用同樣的方法聯
    絡，約在同一個地點，跟他買了二千元一小包海洛因」「（
    問：既然他和妳沒有什麼關係，他有無可能賣妳海洛因不賺
    妳的錢？）答：不可能。因為我和他沒關係，他應該多少都
    會賺」「（問：買二千元的海洛因可讓你摻幾根香煙？）答
    ：六根以上，我一天最多用二根，我用的量都很少，我沒有
    每天用，因為之前我有陸續去台北看顧患有肝癌的爸爸」「
    （問：每次跟甲○○購買海洛因毒品有無付現？）答：沒有
    每次當場付現，我每次都是後面給的，第1次購買時沒給，
    第2次給他4千元，第3次沒給，今天給的2千是付第3次的錢
    ，第4次今天的沒給」「（問：以上所言是否句句屬實？）
    答：句句屬實，有時甲○○會打電話給我，我幾乎都沒有聽
    ，除了我打給他的之外，他打給我的，我都不會聽」等語（
    見偵查卷第十頁至第十一頁）等語。
  (三)按所謂販賣毒品行為，係指以營利為目的，將毒品購入或賣
    出，有一於此，其犯罪即為完成，最高法院八十二年臺上字
    第五六六二號、八十二年臺上字第四四四五號著有判決可參
    ，是交款方式，是否延遲交付買賣價金，涉及買賣雙方關係
    深淺、相互信任程度，與販賣行為成立認定並無關連；又，
    販賣毒品海洛因屬重大犯罪，須科以重度刑責，故販賣毒品
    行為，均以隱匿方式為之，且既無公定價格，復容易因分裝
    而增減份量，而每次買賣之價量，亦常隨雙方關係深淺、資
    力、需求量及對行情之認知、來源是否充裕等因素，而異其
    標準，非可一概而論；是販賣之利潤，除被告坦承犯行或價
    量俱臻明確外，委難察得詳實內情，惟販賣之人從價差或量
    差中牟利之方式雖異，然其意圖營利之販賣行為則無二致，
    蓋毒品海洛因屬量微價高之物，販賣者皆有暴利可圖，茍非
    意圖販賣營利，一般人焉有可能甘冒重度刑責而販賣毒品？
    被告與證人乙○○，依其等認識時間及上開證人所證電話聯
    絡之情形，關係並非密切，且依證人乙○○之證述，被告與
    伊既無特殊關係，多多少少均會賺一些，已見前述，是被告
    甲○○應確有販賣第一級毒品海洛因營利之犯意，至堪認定
    。
  (四)證人乙○○於原審審理時，就買賣毒品海洛因之價金、其與
    被告間之借貸關係固改稱：「（問：是送給你？）答：沒有
    收錢，只是我不會白拿東西，我多少都會給他。不是像平常
    交易的方式」「（問：你怎麼知道要給他多少錢？）答：我
    多多少少都會給他，我那天沒有給他，我不知道應該是多少
    」「不一定多少，我多多少少會給，金額一、兩千。不一定
    是當天拿錢」「我自己決定有多少就給多少」「（問：有無
    向被告借過錢？）答：他有先借給我用，借多少、次數都忘
    記了」「（問：有無還錢？）答：有還，沒有完全還完」「
    （問：還欠他多少錢？）答：忘記了」「（問：有無說包含
    你向他借的錢？）答：都沒有說。他沒有明白的分兩種分別
    」「（問：吳傳賢進看守所之前，有無委託被告照顧你？）
    答：他的意思是我有困難的話可以找被告」「（問：你在向
    被告拿海洛因時，他有無勸你不要用海洛因？）答：有，他
    說最好不要用」「（問：為何被告還是拿給你？）答：他說
    的時候是我第一次向他拿時。後來我再向他拿，他還是拿給
    我」云云，然查：
  (1)無論被告基何種動機或背景原因而曾勸導證人乙○○最好不
    要施用毒品，在事理上，與實際上被告有償交付毒品予乙○
    ○時，是否基於營利之意圖，並無必然關係；另，被告縱如
    其所辯，曾借款予乙○○一情屬實，然在事理上，此亦難排
    除被告於交付毒品海洛因證人時，係基於營利之意圖。
  (2)至證人所稱，買受海洛因交付之金額不一定多少，伊多多少
    少會給，金額一、兩千云云。與其於獲案之初，檢察官偵訊
    時證述上開內容不一，依被告與證人之關係，亦欠缺合理基
    礎，難以採信。
    本件事證明確，被告甲○○所辯及證人乙○○嗣於原審法院
    證述內容難以採信，被告販賣第一級毒品海洛因之犯行，已
    堪認定。
四、核被告甲○○所為係犯毒品危害防制條例第四條第一項之販
    賣第一級毒品罪。被告於犯罪事實欄所示九十六年一月下旬
    某日及九十六年二月五日共二次販賣第一級毒品海洛因予乙
    ○○之行為，相隔一星期以上，顯然非於時空密接之接續狀
    態，且犯罪時間係於九十五年七月一日新刑法法修正施行日
    後，則適用修正後刑法規定，應予分論併罰。公訴人於起訴
    書中雖認係屬接續犯，然業經蒞庭檢察官本於檢察一體，於
    原審法院審理時，當庭更正起訴書罪數部分為分論併罰，附
    此敘明。又被告持有第一級毒品海洛因之低度行為，為販賣
    第一級毒品海洛因之高度行為所吸收，不另論罪。另證人乙
    ○○雖證稱於九十六年一月初起向被告購買四次第一級毒品
    海洛因，然除起訴書所載之九十六年一月下旬某日及九十六
    年二月五日二次販賣第一級毒品海洛因之犯行外，並未據公
    訴人提起訴公訴，且與本案成立犯罪部分並無裁判上一罪關
    係，本院本於不告不理原則，無從審就，附此指明。復查，
    被告前於八十七年三月二十四日，因煙毒、槍砲、麻藥案件
    ，經本院八十六年度訴字第三○七七號判決分處有期徒刑三
    年二月、九月、八月，並合併定應執行刑為有期徒刑四年二
    月確定；又於八十七年八月二十二日因槍砲案件，經原審法
    院八十七年度易字第二八三○號判決處有期徒刑七月確定，
    再經與上開案件合併定應執行刑為有期徒刑五年確定，經執
    行至九十年十二月七日假釋付保護管束，復於九十二年一月
    九日因施用第一級毒品及第二級毒品案件，經同院以九十一
    年度訴字第二四七六號判決分處有期徒刑九月、五月，合併
    定應執行刑為有期徒刑一年確定，又於九十四年一月二十日
    因贓物案件，經同院以九十三年度簡上字第五七五號判決處
    有期徒刑五月確定，再與上開案件合併定應執行刑為有期徒
    刑一年五月確定後，期間並經撤銷上開假釋，接續執行至九
    十五年五月四日假釋付保護管束期滿，以已執行論，有臺灣
    高等法院被告全國前案紀錄表及臺灣臺中地方法院檢察署刑
    案資料查註紀錄表在卷可稽，其於前案執行完畢五年內，故
    意再犯本件有期徒刑以上之罪，應依刑法第四十七條第一項
    之規定，均論以累犯，惟本件被告所犯之罪本刑死刑、無期
    徒刑，均不得加重之其刑。復按販賣第一級毒品罪之法定刑
    為「死刑或無期徒刑；處無期徒刑者，得併科一千萬元以下
    罰金」，然同為販賣第一級毒品之人，其原因動機不一，犯
    罪情節未必盡同，或有大盤毒梟者，亦有中、小盤之分，甚
    或僅止於吸毒者友儕間為求互通有無之有償轉讓者亦有之，
    其販賣行為所造成危害社會之程度自屬有異，法律科處此類
    犯罪，所設之法定最低本刑卻相同，不可謂不重。於此情形
    ，倘依其情狀處以較輕之徒刑，即足以懲儆，並可達防衛社
    會之目的者，自非不可依客觀之犯行與主觀之惡性二者加以
    考量其情狀，是否有可憫恕之處，而適用刑法第五十九條之
    規定酌量減輕其刑，期使個案裁判之量刑，能斟酌至當，符
    合比例原則。本件被告無視國家對於杜絕毒品危害之禁令而
    販賣第一級毒品，行為固屬不當，應予非難，然其販賣第一
    級毒品對象僅有證人乙○○一人，且係其施用毒品之友人，
    並非與其不認識之初用毒品者，被告僅因一時貪念，致罹重
    典，然相對於長期大量販賣毒品予不認識對象之大毒梟而言
    ，其對社會治安及國民健康之危害顯然較小，從被告犯案情
    節觀之，倘仍遽處以法定本刑之最低刑度即無期徒刑，猶失
    之過苛，情輕法重，且難謂符合罪刑相當性及比例原則，更
    無從與大毒梟之惡行有所區隔，是其犯罪情狀相較於法定之
    重刑，在客觀上足以引起一般人之同情，情節尚堪憫恕，爰
    依刑法第五十九條之規定，對被告所犯販賣毒品海洛因之犯
    行，均酌量減輕其刑。
五、原審因而適用刑事訴訟法第二百九十九條第一項前段，毒品
    危害防制條例第四條第一項、第十八條第一項前段、第十九
    條第一項，刑法第十一條、第四十七條第一項、第五十九條
    、第五十一條第五款等規定，並審酌被告無視於國家對於杜
    絕毒品犯罪之禁令及毒品對於自身健康之戕害，先後販賣第
    一級毒品，足以使購買之人施用後，導致精神障礙與性格異
    常，甚至造成人民生命健康受損之危險以及成癮性，嚴重戕
    害國人身體健康，且危害社會安全，復足以對自身健康造成
    戕害，犯後矢口否認犯行，未見悔意，及販賣第一級毒品之
    次數等一切情狀，分別量處如原審判決主文所示之刑，並定
    其應執行之刑及就扣案之第一級毒品海洛因依法沒收銷燬、
    販賣毒品所得部分宣告沒收，如全部或一部不能沒收，以其
    財產抵償之；扣案供犯罪使用之門號0000000000號手機（
    sony ericsson牌，不含sim卡）宣告沒收，其認事用法核無
    違誤，量刑亦屬允當。本件被告犯罪情狀情輕法重，應符合
    刑法第五十九條酌減其刑之規定，其理由已詳述如前，再門
    號0000000000號手機既經扣案而特定，即無因未載明序號而
    有日後執行障礙虞。被告上訴，否認有販賣毒品海洛因犯行
    ，固屬無據；另檢察官略以：本件不應適用刑法第五十九條
    規定及原審判決主文未載明上開行動電話序號，日後有難以
    執行之虞提起上訴，亦為無理由，均應予駁回。
六、據上論斷，應依刑事訴訟法第三百六十八條，判決如主文。
本案經檢察官丙○○到庭執行職務。
中　　華　　民　　國　　96　　年　　9　　月　　 5　　日
            刑事第四庭    審判長法　官  洪  耀  宗
                                法　官  江  德  千
                                法　官  劉  登  俊
上列正本證明與原本無異。
如不服本判決應於收受送達後十日內向本院提出上訴書狀，其未
敘述上訴之理由者並得於提起上訴後十日內向本院補提理由書（
均須按他造當事人之人數附繕本）。
                                書記官  粘  銘  環
中　　華　　民　　國　　96　　年　　9 　　月　　6 　　日
